臺灣新北地方法院民事裁定
110年度消債職聲免字第164號
聲  請  人
即  債務人  賴春妙
代  理  人  何乃隆律師
相  對  人  
即  債權人  國泰世華商業銀行股份有限公司
法定代理人  郭明鑑
代  理  人  蔡政宏
相  對  人  
即  債權人  台北富邦商業銀行股份有限公司
法定代理人  程耀輝
相  對  人
即  債權人  遠東國際商業銀行股份有限公司
法定代理人  周添財
代  理  人  宗雨潔
相  對  人  
即  債權人  永豐商業銀行股份有限公司
法定代理人  陳嘉賢
代  理  人  呂亮毅
相  對  人  
即  債權人  合作金庫商業銀行股份有限公司
法定代理人  雷仲達
相  對  人  
即  債權人  滙豐（台灣）商業銀行股份有限公司
法定代理人  麥康裕
相  對  人  
即  債權人  元大商業銀行股份有限公司
法定代理人  翁健  
代  理  人  黃勝豐
相  對  人  
即  債權人  凱基商業銀行股份有限公司
法定代理人  魏寶生
相  對  人  
即  債權人  台灣美國運通國際股份有限公司
法定代理人  郭豐賓
相  對  人  
即  債權人  勞動部勞工保險局
法定代理人  鄧明斌
相  對  人  
即  債權人  摩根聯邦資產管理股份有限公司
法定代理人  李文明
代  理  人  吳昶毅
相  對  人  
即  債權人  良京實業股份有限公司
法定代理人  平川秀一郎
上列聲請人與相對人間依消費者債務清理條例聲請免責事件，本
院裁定如下：
    主  文
債務人賴春妙應予免責。
    理  由
一、按法院為終止或終結清算程序之裁定確定後，除別有規定外
    ，應以裁定免除債務人之債務，消費者債務清理條例（下稱
    消債條例）第132 條定有明文。參其立法目的，乃在使經濟
    上陷於困境之消費者，於藉債務清理程序調整與債權人之權
    利義務關係後，得謀求其經濟生活之重建，並促進整體社會
    經濟健全發展之步調，從而基於前開最終保障債務人生存權
    之精神，於終止或終結清算程序之裁定確定後，除例外合乎
    消債條例第133 條、134 條等應不予免責之情節外，即應以
    裁定免除其債務。
二、本院前於民國110 年9 月3 日以新北院賢民毅110 年度消債
    職聲免字第164 號函，通知相對人即全體債權人就本院應否
    裁定免責乙節表示意見，並通知相對人於110 年11月25日到
    庭陳述，惟相對人均未到庭陳述意見，僅以書狀陳述如下：
  ㈠良京實業股份有限公司表示：
    請依職權調查債務人是否有其他保單未陳報？攸關其是否隱
    匿財產，茲事體大，故請求向中華民國人壽保險商業同業公
    會函查債務人有無以自己為要保人或嗣後變更要保人、質借
    未償還之商業保險保單？如有，與保單有關之一切金額，均
    應全數加入清算財團供分配，債務人未為陳報即有消債條例
    第134 條第2 、8 款之不免責事由，應不免責等語。
  ㈡凱基商業銀行表示：
    按消債條例第133 條、第78條規定，倘現今債務人收入扣除
    每月支出後亦有剩餘，法院應裁定債務人不免責。觀債務人
    今因其不當借貸所衍生自認無力清償之債務，應當裁定其不
    予免責等語。
  ㈢台北富邦商業銀行表示：
    消債條例第133 條「債務人應否免責之要件」檢核點在於「
    清算程序開始後，債務人有固定薪資、收入，且扣除生活必
    要支出後有餘額」及「債權人受分配之總額，低於債務人聲
    請清算前2 年間，可處分所得扣除自己及依法應受其扶養者
    所必要生活費用之數額」？債權人因無法藉電子閘門獲悉債
    務人近年來所得及財產變化軌跡，進而掌握其是否惡意操弄
    之蹊蹺。債務人在尚有固定所得前提下，卻不積極與各該債
    權人勉力達成債務協商，此點請惠予實質審查。此外，本件
    債務人係擔任第三人就學貸款之連帶保證人，就學貸款與一
    般貸款不同，僅須符合中低收入家庭條件，無須實核貸款人
    之抵押品、經濟及信用狀況，且學生就學期間至畢業後滿一
    年止，貸款利息皆由政府負擔，至畢業後一年始開始分期攤
    還本息，債務得因此暫緩繳納學費、脫免扶養義務，以累積
    財富，事後卻因無力清償，而將其負債轉由銀行承擔，顯非
    事理之平，亦與政府辦理就學貸款之宗旨有悖。從而，債權
    人於不得已之情況下，已蒙受相當損失，請詳審消債條例第
    133 條前段之規定，對債務人所生之債務裁定不予免責等語
    。
  ㈣國泰世華商業銀行表示：
    請調查債務人目前收入情形，暨債務人聲請前兩年可處分所
    得扣除其必要支出後是否仍有餘額，倘若尚有餘額，請依消
    債條例第133 條規定予以不免責裁定等語。
  ㈤元大商業銀行表示：
    債務人聲請清算程序至清算程序終止，債權人皆未受償，然
    免責制度係在使經濟陷於困境之債務人在經濟上得以復甦，
    以保障其生存權最後之救濟手段，為避免債務人濫用清算程
    序規避債務應負擔之償還責任，請依職權調取債務人財產所
    得資料，若有符合消債條例第133 條、第134 條規定之情事
    ，法院應為不免責之裁定。消債條例宗旨係欲使誠實勤奮之
    債務人積極清償債務，應積極與債權銀行協商清償，非逕圖
    消債條例規避債務，嚴重損及債權人債權受償之權利，請駁
    回債務人免責之聲請等語。
  ㈥摩根聯邦資產管理股份有限公司表示：
    法院應依消債條例第1 條所定之立法宗旨，衡平債權債務雙
    方之利益及個別應負擔之義務與責任，清算免責事件之裁定
    及處理，涉及多數厲害關係人之權益，法院應依消債條例第
    136 條規定，依職權為公平、合理、有效且迅速之調查，以
    確保清算免責程序審理之公平，故請職權調查債務人有無消
    債條例第133 條、第134 條各款不免責事由。另債權人於本
    件清算程序全未受償，請調查債務人目前收入情形，依消債
    條例第133條規定，裁定債務人不免責等語。
  ㈦台灣美國運通國際股份有限公司表示：
    不同意債務人免責等語。
  ㈧匯豐（台灣）商業銀行表示：
    債務人聲請清算前2 年雖無刷卡消費行為，然此係因各債權
    銀行基於風險控管停卡所致，非債務人主動停止消費行為，
    致債權人無法舉證債務人於清算前2 年間有奢侈、浪費之消
    費事實，倘以此為予以免責，顯有道德風險存在而非立法者
    所樂見；另請調查債務人聲請清算前2 年迄今，有無出國搭
    乘國內外航線、投資投機性商品及往來券商之股票交易明細
    ，以釐清是否有符合消債條例第134 條應為不免責之情事。
    再者，依消債條例第133 條規定，今債務人因清算程序開始
    並同時終止，普通債權人分配總額為新臺幣（下同）0 元，
    請調查債務人聲請清算前2 年實際收入與支出之情況，以釐
    清債務人是否符合消債條例第133 條所定不應免責之規定等
    語。
  ㈨永豐商業銀行表示：
    關於債務人是否免責乙事，請法院依職權裁定。
  ㈩遠東國際商業銀行表示：
    法院應依消債條例第1 條所定立法宗旨，衡平債權債務雙方
    之利益及個別應負擔之義務與責任，否則即悖於本法立法精
    神及宗旨。清算免責事件之裁定及處置，涉及多數利害關係
    人之權益，法院應依消債條例第136 條規定，依職權為公平
    、合理、有效且迅速之調查，並確保清算免責程序審理之公
    正。是以，請依職權逕為調查債務人有無消債條例第133 條
    、第134 條各款所定之不免責事由，法院依上開規定為不免
    責並確定後，債務人依第141 條、第142 條規定清償至一定
    數額後，仍得向法院聲請免責，故縱為不免責裁定，債務人
    仍有獲得救濟之管道，非全無聲請免責之機會，故本件應為
    不免責之裁定等語。 
三、經查：
  ㈠債務人前依消債條例具狀聲請清算，經本院以110 年度消債
    抗字第33號裁定自110 年8 月11日上午10時起開始清算程序
    ，並同時終止清算程序在案，經職權調取上開卷宗核閱屬實
    ，依法自應斟酌債務人有無消債條例第133 條、第134 條所
    定不免責事由，合先敘明。
  ㈡債務人有無消債條例第133 條所定應不予免責之事由：
  ⒈按法院裁定開始清算程序後，債務人有薪資、執行業務所得
    或其他固定收入，扣除自己及依法應受其扶養者所必要生活
    費用之數額後仍有餘額，而普通債權人之分配總額低於債務
    人聲請清算前2 年間，可處分所得扣除自己及依法應受其扶
    養者所必要生活費用之數額者，法院應為不免責之裁定。但
    債務人證明經普通債權人全體同意者，不在此限。消債條例
    第133 條定有明文。是以，於債務清算程序終結之後，若債
    務人有固定收入，而以該收入扣除債務人本身及依法應受其
    扶養者之生活必要費用後仍有餘額，且在清算前2 年間，債
    務人可處分所得扣除本身及應受其扶養人生活必要費用後總
    額，高於本次普通債權人之分配總額者，例外有不予免責之
    適用，應予不免責裁定，附此敘明。
  ⒉查債務人因患有高血壓性心臟病、肌腺症，近期因更年期症
    狀出現睡眠障礙等，身體健康狀況不佳，已近半年沒有打工
    收入，而每月生活開銷12,500元（包括膳食費6,000 元、交
    通費500 元、個人日用品500 元、房屋租金4,500 元、水電
    費500 元、手機費500 元等）均仰賴女兒資助等情，經債務
    人提出醫療費用收據，並於聲請清算程序中提出戶籍謄本、
    房屋租賃契約書、電信公司繳費通知、水費通知單、電力公
    司繳費通知單等件為證，並已盡相當之釋明，堪信債務人目
    前並無工作收入，且主張之生活支出亦較消債條例第64之2
    條所定債務人必要生活費用之計算數額為節約，並未逾一般
    人生活程度，尚屬合理。
  ⒊準此，本院裁定開始清算程序後，既查無債務人有薪資、執
    行業務所得或其他固定收入，於扣除自己及依法應受其扶養
    者所必要生活費用之數額後仍有餘額之情形，則消債條例第
    133 條所定「普通債權人之分配總額是否低於債務人聲請清
    算前2 年間，可處分所得扣除自己及依法應受其扶養者所必
    要生活費用之數額」之要件，自無庸再予審酌，是以債務人
    並無消債條例第133 條所定之不免責事由。
  ㈢債務人是否具備消債條例第134條不免責之事由：
    依首開條文及說明所示，消債條例關於清算程序係以免責主
    義為原則，不免責為例外，倘債權人主張債務人有消債條例
    第134 條其餘各款所定不免責之情事，自應由債權人就債務
    人有合於上開各款要件之事實，舉證以實其說。查，本件債
    務人於聲請債務清理程序時，既已出具財產及收入狀況說明
    書、民事陳報狀等，說明其整體收支狀況，且經本院審核並
    無不實而裁定開始清算程序在案，復查無債務人於聲請清算
    前2 年至今有出入國境旅遊之紀錄，債權人雖請求依職權調
    查有無消債條例第134 條所定各款不免責事由，然債權人既
    未具體說明或提出相當事證以供稽核，自難遽認債務人有消
    債條例第134 條所定不應免責之情節存在，是本件債務人不
    具消債條例第134 條所定不免責事由，堪可認定。
  ㈣綜上，本件債務人經本院裁定開始清算程序，復為終結清算
    程序確定在案，既查無消債條例第133 條及第134 條各款所
    定不免責之事由，依法即應予免責。
四、依消債條例第132 條規定，裁定如主文。
中    華    民    國    110   年    12    月    16    日
                  民事第六庭　法　官  　　宋家瑋
上為正本係照原本作成
如不服本裁定，應於裁定送達後10日內，以書狀向本院提出抗告
，並繳納抗告費新臺幣1千元
中　　華　　民　　國　　110 　年　　12　　月　　16　　日
                              書記官　    洪愷翎